臺灣臺北地方法院民事判決　　　　　　 99年度重訴字第953號
原　　　告　劉慧琪
訴訟代理人　林文淵律師
複代理人　　林禎祺
被　　　告　臺灣中小企業銀行股份有限公司
法定代理人　羅澤成
訴訟代理人　陳惠雯
　　　　　　陳崇賢
被　　　告　楊啟豐
　　　　　　戴君儀
上　一　人
訴訟代理人　許巍騰律師
複代理人　　李易杰
上列當事人間請求塗銷抵押權登記等事件，本院於民國100年10
月27日言詞辯論終結，判決如下：
    主  文
確認被告臺灣中小企業銀行股份有限公司就原告所有如附表一所
示之不動產，經臺北市大安地政事務所於民國九十七年六月二日
登記，擔保債權總金額新臺幣壹仟貳佰萬元之最高限額抵押權不
存在。
被告臺灣中小企業銀行股份有限公司應將前項之最高限額抵押權
予以塗銷。
確認被告楊啟豐就原告所有如附表一所示之不動產，經臺北市大
安地政事務所於民國九十八年三月二十五日登記，擔保債權總金
額新臺幣陸佰萬元之最高限額抵押權不存在                       。
被告楊啟豐應將前項之最高限額抵押權予以塗銷。
確認被告戴君儀就原告所有如附表一所示之不動產，經臺北市大
安地政事務所於民國九十八年四月七日登記，擔保債權總金額新
臺幣貳佰肆拾萬元之最高限額抵押權不存在。
被告戴君儀應將前項之最高限額抵押權予以塗銷。
確認被告楊啟豐持有本院九十九年度司票字第一○二六五號民事
裁定所載如附表二所示二紙本票，對原告之票據債權不存在。
訴訟費用由被告臺灣中小企業銀行股份有限公司負擔百分之五十
九、被告楊啟豐負擔百分之二十九，其餘由被告戴君儀負擔。
    事實及理由
壹、程序方面：
一、按確認之訴，非原告有即受確認判決之法律上利益者，不得
    提起。所謂即受確認判決之法律上利益，係指法律關係之存
    否不明確，原告上之地位有不安之狀態存在，且此種不安之
    狀態，能以確認判決將之除去者而言，若縱經法院判決確認
    ，亦不能除去其不安之狀態者，即難認有受確認判決之法律
    上利益（最高法院52年台上字第1240號判例意旨參照）。原
    告主張訴外人涂念祖冒用其名義向被告臺灣中小企業銀行股
    份有限公司（下稱臺灣中小企銀）、楊啟豐、戴君儀借款，
    並將其所有如附表一所示之不動產（以下合稱系爭不動產）
    分別設定最高限額抵押權予被告三人，供作向渠等借款之擔
    保，且被告楊啟豐所持有如附表二所示本票二紙（下稱系爭
    本票）均非其所簽發等情，既為被告所否認，則原告與被告
    間是否存有債權債務關係、最高限額抵押權、本票債權債務
    等法律關係，原告法律上之地位即處於不安之狀態，且此不
    安狀態能以本件確認判決予以除去，依上說明，自應認原告
    有提起本件確認之訴之確認利益存在，合先敘明。
二、次按訴之變更或追加，非經他造同意，不得為之，但請求之
    基礎事實同一者，不在此限，民事訴訟法第255條第1項第2
    款定有明文。查原告起訴時所為訴之聲明為：(一)確認被告臺
    灣中小企銀就原告所有如附表一所示不動產，於民國97年6
    月2日登記，擔保債權總金額新臺幣（下同）1,200萬元之最
    高限額抵押權不存在。(二)被告臺灣中小企銀應將前項之最高
    限額抵押權塗銷。(三)確認被告楊啟豐就原告所有如附表一所
    示不動產，於98年3月25日登記，擔保債權總金額600萬元之
    最高限額抵押權不存在。(四)被告楊啟豐應將前項之最高限額
    抵押權塗銷。(五)確認被告戴君儀就原告所有如附表一所示不
    動產，於98年4月7日登記，擔保債權總金額240萬元之最高
    限額抵押權不存在。(六)被告戴君儀應將前項之最高限額抵押
    權塗銷（見本院卷(一)第1頁）。嗣於99年11月4日具狀追加訴
    之聲明第7項：「確認被告楊啟豐持有臺灣臺北地方法院99
    年度司票字第10265號裁定所載如附表二所示二紙本票，對
    原告之票據債權不存在。」（見本院卷(一)第212頁）。因原
    告前後主張之基礎事實同一（未向被告楊啟豐借款，系爭本
    票非原告所簽發），揆諸上揭規定，於法即無不合，應予准
    許。
貳、實體方面：
一、原告起訴主張：伊為系爭不動產之所有權人，伊未曾在被告
    臺灣中小企銀開立帳戶，亦不認識被告楊啟豐、戴君儀，並
    未向被告三人借款，亦未將系爭不動產設定最高限額抵押權
    予三位被告，伊於99年7月21日領取系爭不動產登記謄本，
    及於99年7月26日領取系爭不動產異動索引，再調閱系爭不
    動產曾經辦理抵押權設定登記及塗銷抵押權設定登記之申請
    書，及依該等抵押權設定申請書檢附之印鑑證明去調閱印鑑
    登記申請書、印鑑登記證明申請書，並經向被告台灣中小企
    銀查詢及取得台灣企銀房屋貸款契約書，及依和解筆錄向被
    告戴君儀之訴訟代理人王東昇查詢，經王東昇交付本院98年
    度司拍字第457號拍賣抵押物裁定及99年度審抗字第35號民
    事裁定，始知系爭不動產設定最高限額抵押權登記及以原告
    名義與被告三人簽訂之抵押權設定契約，均係訴外人即原告
    前配偶涂念祖所偽造。伊於97年6月2日在榮民總醫院住院係
    在11樓單人套房，如被告臺灣中小企銀人員要與伊進行對保
    在病房內即可，並不須在榮民總醫院二樓大廳對保；又被告
    楊啟豐稱其於98年3月26日上午到伊家裡簽訂借款契約書（
    兼作借據）、領款收據、授權書、切結書，但伊當天上午在
    立法院第7屆第3會期「外交及國防委員會第12次全體委員會
    議」擔任紀錄簡任編審，會議直至上午11時36分才結束，伊
    根本未在家裡，該些文件及本票自不可能是伊簽名。被告楊
    啟豐所持有本院99年度司票字第10265號民事裁定所載如附
    表二所示本票二張（下稱系爭本票）既非伊所簽發，被告楊
    啟豐竟持系爭本票向本院聲請對伊強制執行，伊即有確認被
    告楊啟豐對伊就系爭本票之債權不存在之必要。爰依民事訴
    訟法第247條第1項及民法第767條第1項中段規定，提起本件
    訴訟等語。並聲明如前揭起訴時所為訴之聲明及追加之第7
    項聲明。
二、被告部分：
  (一)被告臺灣中小企銀以：伊係於原告前配偶涂念祖將原告身分
    證、健保卡及職員證正本交伊查驗無誤後方受理貸款之申請
    ，並由涂念祖會同原告對保人員於97年6月2日在榮民總醫院
    二樓大廳，經確認原告身分後才完成對保及帳戶開戶見簽手
    續，且原告已於房屋貸款契約上簽名，抵押權設定亦確由原
    告親自用印，縱如原告所述係由涂念祖代為用印，亦係基於
    日常生活代理所為之授權行為，其效果應歸屬於原告等語，
    資為抗辯。並聲明：原告之訴駁回。
  (二)被告楊啟豐以：伊和第三順位之抵押債權人均係私人，在辦
    理最高限額抵押權登記時有提出原告之印鑑證明，印鑑證明
    依規定應由本人申請，原告之印鑑證明係原告親至臺北市大
    安區戶政事務所申請而得，與辦理第三順位抵押權使用之印
    鑑證明係委託涂念祖至臺北市大安區戶政事務所申請不同；
    又辦理本件最高限額抵押權登記所附之原告身分證並未辦理
    遺失，涂念祖於本院刑事庭（按應為臺北地方法院檢察署，
    下稱臺北地檢署）當庭承認借款契約書（兼作借據）、領款
    收據、授權書、切結書上之原告印鑑章係渠等結婚時所刻用
    至今，系爭不動產權狀正本並未遺失，應足認原告所提示之
    身分證、系爭不動產權狀應屬真實，再伊之債務人係涂念祖
    ，原告只是提供其名下系爭不動產以供擔保之義務人，伊與
    原告及涂念祖間之債權債務存在是事實，有涂念祖於99年11
    月4日提出之抗告狀及本院99年度抗字第232號民事裁定為證
    ，以上均可證明伊債權及第二順位抵押權成立。況98年3月2
    6日涂念祖帶伊至原告前揭住處（對保）時，還有遇到原告
    的兒子在家裡，伊當時也有問原告的兒子：「在場的人是否
    是你父母」？他並沒有否認在場的女子不是原告，故伊登記
    取得之第二順位最高限額抵押權確係由原告同意辦理；鑑定
    筆跡雖不相符，但不能證明非同一人所簽，有可能故意簽不
    一樣的筆跡等語，資為抗辯。並聲明：原告之訴駁回。
  (三)被告戴君儀雖曾到庭聲明請求駁回原告之訴，惟未提出書狀
    或以言詞為辯解。
三、經查，原告為系爭不動產之所有權人，臺北市大安地政事務
    受理系爭不動產之最高限額抵押權登記申請後，分別於97年
    6月2日、98年3月25日、98年4月7日辦理本件最高限額抵押
    權登記，被告臺灣中小企銀為第一順位抵押權人，擔保債權
    總金額1,200萬元，被告楊啟豐為第二順位抵押權人，擔保
    債權總金額600萬元，被告戴君儀為第三順位抵押權人，擔
    保債權總金額240萬元，有建物登記謄本、土地登記謄本、
    土地登記申請書、土地、建築改良物抵押權設定契約書等在
    卷可稽（見本院卷(一)第7至21頁、第60至64頁、第66至75頁
    、第80至83頁），堪認屬實。又被告楊啟豐曾持系爭本票向
    本院聲請本票裁定准許強制執行，經本院以99年度司票字第
    10265號民事裁定准許強制執行，為兩造所不爭執，並有該
    民事裁定在卷可稽（見本院卷(一)第215、216頁），亦堪認屬
    實。
四、得心證之理由：
    原告主張其未向被告三人借款，亦未與被告簽訂抵押權設定
    契約，將系爭不動產設定最高限額抵押權予被告三人，且未
    於系爭本票上簽名，向被告楊啟豐借款，被告三人就系爭不
    動產之最高限額抵押權不存在，被告楊啟豐就系爭本票之債
    權亦不存在，爰依民法第767條第1項中段、民事訴訟法第24
    7條第1項規定，提起本件訴訟等語。被告則否認之，並分別
    以前揭情詞置辯。是本件所應審究者，厥為：(一)將系爭不動
    產設定本件最高限額抵押權予被告三人之人是否為原告？（
    原告有無向被告三人借款或提供系爭不動產設定擔保抵押權
    ？）(二)被告楊啟豐就系爭本票對原告是否有債權存在？（系
    爭本票是否為原告所簽發？）茲析述如下：
    (一)將系爭不動產設定本件最高限額抵押權予被告三人之人是
      否為原告？
      1.按契約可分為債權契約與物權契約，且無論債權契約或
        物權契約，其要件均可區分為成立要件與生效要件。而
        債權契約依民法第153條規定，於當事人互相表示意思
        一致者，無論其為明示或默示，契約即為成立。且此一
        規定，民法物權編就物權契約之成立，雖未設有類似之
        規定，然本諸「相類似案件，應為相同之處理」之法理
        ，自應可類推適用上揭債權編之規定，亦即物權契約若
        未經當事人意思表示合致即無由成立。本件系爭不動產
        抵押權設定契約，既係指直接發生抵押權為目的之物權
        契約，是該契約即仍須當事人雙方意思表示合致，方能
        成立。原告否認與被告三人就系爭不動產成立抵押權設
        定契約，被告就此有利於己之事實，即應負舉證責任。
      2.被告臺灣中小企銀雖辯稱其對保人員有應涂念祖之要求
        至榮民總醫院二樓大廳與原告確認身分後，完成對保及
        帳戶開戶見簽手續，原告於房屋貸款契約上簽名，並於
        抵押權設定契約上親自用印云云，惟原告否認之。而查
        ，被告臺灣中小企銀所提出之臺灣中小企銀房屋貸款契
        約書（見本院卷(一)第135至139頁）上之「劉慧琪」簽名
        ，經本院將之與原告當庭所書寫字樣（見本院卷(一)第12
        4頁）以肉眼互核以觀，其筆觸、流暢度、字型等特性
        均有明顯不同，則房屋貸款契約書上之「劉慧琪」簽名
        是否為原告所為，即非無疑！又原告已對涂念祖提出偽
        造文書等告訴，經臺北地檢署以99年度偵字第27596號
        偵查中，經檢察官將本件抵押權設定之相關文件（含切
        結書、領款收據、授權書、借款契約書【兼作借據】、
        臺灣中小企銀房屋貸款契約、97年2月12日印鑑登記證
        明申請書、97年2月12日印鑑登記申請書、97年2月27日
        印鑑註銷登記申請書、98年3月24日印鑑登記申請書、
        98 年3月24日印鑑登記證明申請書、臺灣中小企銀開戶
        資料，以上為爭議文件）及原告於臺北富邦銀行開戶印
        鑑卡原本、臺灣銀行印鑑卡原本、中華郵政印鑑卡原本
        （共4紙）、立法院職員97、98年簽到簿及簽退簿原本1
        本、合作金庫印鑑卡原本、國泰世華商業銀行印鑑卡與
        相關業務申請書原本、花旗銀行（原華僑商業銀行）印
        鑑卡原本、臺北地檢署庭訊筆錄3紙及本院卷2宗囑託內
        政部警政署刑事警察局（下稱刑事警察局）鑑定，鑑定
        結果認上開爭議文件上之「劉慧琪」字跡與比對文件上
        之「劉慧琪」簽名筆跡不符，有該局100年9月28日刑鑑
        字第1000099782號鑑定書（見本院卷(二)第173、174頁）
        ，堪認臺灣中小企銀房屋貸款契約書上之「劉慧琪」簽
        名應非原告所為。再原告於97年6月2日至台北榮民總醫
        院住院至6月4日出院，於97年6月2日住於A113-10病房
        ，97年6月3日進行手術，有原告提出之台北榮民總醫院
        病歷資料在卷可稽（見本院卷(二)第189至192頁），衡諸
        常情，原告於97年6月2日至台北榮民總醫院住院準備次
        日手術，當無急著辦理房屋貸款手續而要求被告臺灣中
        小企銀人員至醫院對保之必要，且原告既經安排住在11
        樓病房，當無另至二樓大廳辦理對保手續之必要，是縱
        被告臺灣中小企銀所辯有派員至台北榮民總醫院進行對
        保屬實，當時與涂念祖在場之女子亦應非原告無誤。又
        於臺灣中小企銀房屋貸款契約及開戶資料蓋章，進而辦
        理貸款及設定抵押權之行為，並非屬於夫妻間之日常生
        活代理之範圍，被告臺灣中小企銀辯稱涂念祖在貸款契
        約蓋用原告印章，係屬基於日常生活代理所為之授權行
        為，其效果應歸屬於原告云云，自無足採。此外，被告
        臺灣中小企銀並未舉證證明本件最高限額抵押權所擔保
        之貸款確係原告所為，是將系爭不動產設定本件最高限
        額抵押權予被告臺灣中小企銀之人應非原告無誤。
      3.被告楊啟豐雖稱借款契約書（兼作借據）、領款收據、
        授權書、切結書及系爭本票係其於98年3月26日至原告
        家裡，由原告親自於上面簽名，其上之印鑑章為原告所
        有，且辦理最高限額抵押權登記之印鑑證明係原告親自
        至戶政事務所申請，涂念祖已承認有借錢，原告係提供
        擔保品，原告還是需要對涂念祖之債務負擔保責任云云
        ，惟為原告所否認。而被告楊啟豐所提出之借款契約書
        （兼作借據）、領款收據、授權書、切結書上之「劉慧
        祺」簽名與原告之筆跡不符，業經刑事警察局鑑定屬實
        ，且上開文件上的簽名係劉慧【祺】，與原告姓名【劉
        慧琪】明顯不同，又原告於98年3月26日上午，擔任立
        法院第7屆第3會期「外交及國防委員會第12次全體委員
        會議」之紀錄（簡任編審），該次會議直自上午9時3分
        治11時36分，亦有原告提出之立法院第7屆第3會期外交
        及國防委員會第12次全體委員會議議事錄在卷可稽（見
        本院卷(二)第201、202頁），足認上開借款契約書（兼作
        借據）、領款收據、授權書、切結書上之「劉慧祺」簽
        名確非原告所為無誤。再申辦印鑑證明之用途並非僅辦
        理貸款一用途，況以原告名義於98年3月24日向臺北市
        大安戶政事務所申請印鑑登記之申請書及印鑑登記證明
        申請書，經刑事警察局鑑定其上之「劉慧琪」簽名與原
        告筆跡不符，難認係原告親自辦理。此外，被告楊啟豐
        並未舉證證明原告曾同意提供系爭不動產為涂念祖向其
        借款之擔保，難認原告與被告楊啟豐已就本件最高限額
        抵押權契約達成合意，故認將系爭不動產設定本件最高
        限額抵押權予被告楊啟豐之人應非原告。
      4.被告戴君儀提出之金錢借貸契約書（見本院卷(一)第185
        頁）並無原告之簽名，僅有「劉慧琪」名義之印文，原
        告已否認為其蓋用，且以系爭不動產辦理最高限額抵押
        權登記予被告戴君儀所使用之印鑑證明係涂念祖前去辦
        理，原告並已對涂念祖提出偽造文書之告訴，而被告戴
        君儀復未舉證證明原告向其借款，並同意以系爭不動產
        設定最高限額抵押權予她，自難認原告與被告戴君儀曾
        就本件最高限額抵押權契約達成合意，故認將系爭不動
        產設定本件最高限額抵押權予被告戴君儀之人應非原告
        。
      5.按所有人對於妨害其所有權者，得請求除去之，民法第
        767條中段定有明文。如前所述，將系爭不動產設定本
        件最高限額抵押權予被告三人之人並非原告，原告主張
        被告三人就其所有之系爭不動產登記之本件最高限額抵
        押權均不存在，應屬可採，而被告三人之最高限額抵押
        權登記對原告就系爭不動產之所有權有妨害，原告請求
        被告三人塗銷本件最高限額抵押權，均屬有據。
    (二)被告楊啟豐雖持有系爭本票（見本院卷(一)第145、146頁）
      ，惟原告既否認曾簽發系爭本票，且系爭本票發票人欄所
      簽之姓名為「劉慧祺」，與原告姓名「劉慧琪」明顯不符
      ，與前揭被告楊啟豐所提出之借款契約書（兼作借據）、
      領款收據、授權書、切結書之情形相同，衡之系爭本票所
      載之發票日亦為98年3月26日，被告楊啟豐應係於同日取
      得系爭本票，而依前所述，原告於98年3月26日並未在其
      家裡，自不可能在被告楊啟豐面前簽發系爭本票，是系爭
      本票確非原告所簽發，應可認定。又被告楊啟豐自承係涂
      念祖向其借款，原告與其自無債權債務關係存在，從而，
      原告提起本件訴訟，確認被告楊啟豐持有之系爭本票，對
      原告之票據債權不存在，為有理由。
    (三)至被告楊啟豐聲請訊問臺北市大安戶政事務所辦理印鑑登
      記人員，以釐清辦理最高限額抵押權登記所使用之印鑑證
      明係原告本人或他人冒名申請之事實。惟辦理印鑑證明之
      用途並非僅在設定抵押權登記，且前揭被告楊啟豐所提出
      之借款契約書（兼作借據）、領款收據、授權書、切結書
      及系爭本票均非原告所簽名出具，與被告楊啟豐照面之人
      並非原告，原告未與被告楊啟豐達成設定最高限額抵押權
      契約之合意，本院認定已詳如前述，故認無再傳訊戶政事
      務所承辦人員之必要，附此敘明。
五、綜上所述，原告依民法第767條第1項中段、民事訴訟法第24
    7條第1項規定，請求確認被告三人就系爭不動產登記之前揭
    最高限額抵押權不存在，被告三人應將前揭最高限額抵押權
    塗銷，及確認被告楊啟豐持有本院99年度司票字第10265號
    民事裁定所載如附表二所示二紙本票，對原告之票據債權不
    存在，均有理由，應予准許。
六、本件事證已臻明確，兩造其餘攻擊防禦方法及所提證據，核
    與本件判決結果不生影響，爰不另一一論述，併予敘明。
七、據上論結，本件原告之訴為有理由，依民事訴訟法第78條、
    第85條第1項，判決如主文。
中    華    民    國    100    年    11    月    17   日
                     民事第六庭  法  官  林春鈴
以上正本係照原本作成。
如對本判決上訴，須於判決送達後20日之不變期間內，向本院
提出上訴狀。如委任律師提起上訴者，應一併繳納上訴審裁判
費。
中    華    民    國    100    年    11    月    17   日
                                 書記官  潘惠敏
附表一：不動產明細
附表二：本票明細
┌──┬──────┬─────────┬──────┐
│編號│發  票  日  │票面金額（新台幣）│到  期  日  │
├──┼──────┼─────────┼──────┤
│001 │98年3月26日 │3,500,000元       │99年7月25日 │
├──┼──────┼─────────┼──────┤
│002 │98年3月26日 │3,000,000元       │99年7月25日 │
└──┴──────┴─────────┴──────┘